臺灣新北地方法院民事判決
110年度訴字第473號
原      告  劉慶南  
            劉凌悅  
            劉凌華  
共      同
訴訟代理人  郭承昌律師
被      告  劉凌雯  

訴訟代理人  康皓智律師
複代理人    蔡憲騰    
上列當事人間債務人異議之訴事件，於民國110年12月20日言詞
辯論終結，本院判決如下：
    主      文
原告之訴及假執行之聲請均駁回。
訴訟費用由原告負擔。
    事實及理由
壹、程序方面：
    按訴狀送達後，原告不得將原訴變更或追加他訴，但請求之
    基礎事實同一者，不在此限，民事訴訟法第255條第1項第2 
    款定有明文。原告就其於民國105年11月4日、107年5月28日
    、107年7月16日所交付被告之款項，原依消費借貸及債權讓
    與之法律關係，提起本件債務人異議之訴並請求被告返還借
    款；嗣於訴狀送達後，就請求返還上開款項部分，追加民法
    第179條規定為備位之請求權基礎。經核原告追加部分與原
    訴之基礎事實應屬同一，揆諸前揭規定，即無不合，應予准
    許。
貳、實體方面：
一、原告方面：
　㈠原告劉慶南、劉凌華、劉凌悅為被告之父親、大姊、二姊。
    兩造就被繼承人紀貴美之遺產訴請本院以108年度家繼訴字
    第103號判決分割確定在案（下稱系爭分割遺產訴訟），被
    告再執系爭分割遺產訴訟確定判決向原告劉慶南、劉凌華聲
    請強制執行（執行案號：本院109年度司執字第139974號強
    制執行事件，下稱系爭執行事件）。惟因被告前於105年11
    月4日、107年5月28日、107年7月16日分別向原告劉凌悅借
    款新臺幣（下同）70萬元、50萬元、20萬元（下合稱系爭款
    項），未約定清償期，屢經原告劉凌悅催討未果，原告劉凌
    悅遂將其中於107年5月28日成立之50萬元借款債權，於109
    年12月17日讓與原告劉慶南、劉凌華各40萬元、10萬元，藉
    以向被告主張抵銷。是被告對原告劉慶南、劉凌華之債權（
    即系爭分割遺產訴訟確定判決附表一編號3、4所示）已因抵
    銷而消滅，爰提起本件訴訟，請求撤銷系爭執行事件就被告
    以系爭分割遺產訴訟確定判決附表一編號3、4為執行名義所
    為之強制執行程序，並請求被告應返還扣除已讓與之剩餘借
    款90萬元。
　㈡退步言，如無法認定原告劉凌悅對被告有上開借款債權，被
    告亦屬無法律上之原因而受有利益，致原告劉凌悅受有財產
    上之損害，則備位依不當得利之法律關係，請求被告如數返
    還。
　㈢先位聲明：
　　⒈系爭執行事件就被告以系爭分割遺產訴訟確定判決附表一
      編號3、4為執行名義所為之強制執行程序，應予撤銷。
　　⒉被告應給付原告劉凌悅90萬元，及自起訴狀繕本送達被告
      翌日起至清償日止，按週年利率5％計算之利息。
　　⒊前項聲明，原告劉凌悅願供擔保，請准宣告假執行。
　　備位聲明：
　　⒈被告應給付原告劉凌悅140萬元，及自民事追加聲明暨調查
      證據狀繕本送達翌日起至清償日止，按週年利率5％計算之
      利息。
　　⒉原告劉凌悅願供擔保，請准宣告假執行。　　
二、被告抗辯：
　㈠被告雖確實收受原告劉凌悅所匯之系爭款項，惟系爭款項乃
    係原告劉凌悅與被告就紀貴美所遺「新北市○○區○○段000地
    號土地」、「新北市○○區○○段0000○號建物」（下合稱系爭
    房地）之協議對價，亦即原告劉凌悅與被告協議，由原告劉
    凌悅以250萬元向被告購買系爭房地之應繼分權利，詳細過
    程如下：
　　⒈紀貴美死亡後，繼承人等本欲就系爭房地先辦理共同繼承
      ，因原告劉凌悅欲取得系爭房地所有權，遂積極與被告協
      商，允以250萬元購買被告就系爭房地之應繼分權利，被
      告首肯後，原告劉凌悅遂於105年11月4日匯款70萬元予被
      告，並言明簽立協議契約後，再給付180萬元。詎劉凌悅
      突表示其與其他繼承人尚未達成協議，故請求被告給予時
      間協調。
　　⒉經過約1年半時間，原告劉凌悅向被告表示已與其他繼承人
      協調完畢，後於107年5月28日、7月16日又匯款50萬元、2
      0萬元予被告，並言明簽立協議契約後3日內付清尾款110
      萬元。詎料107年11月5日雙方簽立系爭房地分割協議後，
      原告劉凌悅竟拒付尾款，迭經被告催討仍未有下文。更有
      甚者，原告劉慶南、劉凌悅竟持107年11月5日系爭房地分
      割協議提起系爭分割遺產訴訟。
　㈡聲明：原告之訴及假執行之聲請均駁回；如受不利判決，願
    供擔保請准宣告免為假執行。
三、得心證之理由：
　㈠就先位主張部分：
　　⒈按稱消費借貸者，謂當事人一方移轉金錢或其他代替物之
      所有權於他方，而約定他方以種類、品質、數量相同之物
      返還之契約，民法第474條第1項定有明文。準此，消費借
      貸法律關係，於當事人間必本於借貸之意思合致，而有移
      轉金錢或其他代替物之所有權於他方之行為，始足當之。
      又當事人主張有金錢借貸關係存在，須就其發生所須具備
      之特別要件即金錢之交付與借貸意思表示相互一致負舉證
      責任；而交付金錢之原因多端，或為買賣，或為贈與，或
      因其他之法律關係而為交付，非謂一有金錢之交付，即得
      推論授受金錢之雙方即屬消費借貸關係。若僅證明有金錢
      之交付，未證明借貸意思表示互相一致者，尚不能認有金
      錢借貸關係存在（最高法院92年度台上字第557號裁判意
      旨參照）。原告主張原告劉凌悅與被告就系爭款項成立消
      費借貸關係乙節，既為被告以前揭情詞所否認，依前開說
      明，自應由原告就原告劉凌悅與被告間互為消費借貸意思
      表示一致之事實，負舉證責任。
　　⒉原告固否認原告劉凌悅與被告就系爭房地有所謂250萬元應
      繼分對價協議，並提出被告之LINE對話截圖：「（107年1
      1月14日)房子大家都有權力一份，願意無條件給他，是對
      媽的承諾，…」、「（107年11月14日）錢方面就分清楚，
      我的份也只是還跟悅之前先拿的，…」、「（107年11月16
      日）若銀行部分有處理好，我的部分直接給悅就好」等件
      為證（見本院卷第109至111頁）。惟查：
　　　⑴證人劉凌純到庭結證稱：我們家族間因媽媽的遺產發生
        紛爭，106年間原告劉慶南、劉凌華、劉凌悅說要跟我
        買系爭房地的權利，說要給我140萬元，但只給我20萬
        元訂金，雖然我也有簽立107年11月5日系爭房地分割協
        議，但因為原告剩下的錢沒有給我，所以我不同意該份
        分割協議的內容，我不清楚其他繼承人有無約定相同條
        件，也不知道原告劉凌悅有沒有借錢給被告等語（見本
        院卷第288至289頁），證人劉凌茱則到庭結證稱：當初
        是因為原告三人跟我說他們已經和被告及劉凌純達成私
        下協議，所以我才簽107年11月5日系爭房地分割協議，
        不過原告他們本來是說不動產和動產要一起處理，沒想
        到107年11月5日的協議書只有處理不動產，所以我拒絕
        按該分割協議內容分割遺產，原告劉慶南、劉凌悅才提
        起系爭分割遺產訴訟；就我的立場，我想要依照媽媽的
        意思分割遺產，但原告與被告、劉凌純他們都私下協議
        ，不過他們版本太多了，所以我記不清楚了，也不清楚
        他們最終有無達成何種協議；我不知道其他姊妹之間金
        錢往來關係，不過我曾經聽到原告劉凌悅提過她為了取
        回媽媽的假扣押提存金（即系爭分割遺產訴訟確定判決
        附表一編號8所示遺產），有「借錢」給被告，但被告
        是說「拿錢」，我也不知道真實性等語（見本院卷第29
        1至297頁）。
　　　⑵觀諸上二證人所述，雖未能直接得證原告劉凌悅與被告
        就系爭房地有無所謂250萬元應繼分對價協議之事實，
        但上二證人與被告就原告劉凌悅曾因系爭房地之遺產分
        割與其他繼承人私下磋商乙情，均為一致之表述，經審
        酌上二證人就本件訴訟之勝敗結果並無利害關係，且均
        已具結擔保其證述之憑信性，是此部分之事實應可認定
        。是以，被告前開LINE對話內容其中「錢方面就分清楚
        ，我的份也只是還『跟悅之前先拿的』」、「若銀行部分
        有處理好，我的部分直接給悅就好」等語，究否如原告
        主張係被告向原告劉凌悅借款，故被告表示直接將其應
        分得現金遺產交付予原告劉凌悅以代清償？抑或是被告
        事後反悔所謂應繼分對價協議、不同意107年11月5日系
        爭房地分割協議內容，而表示直接將其應分得現金遺產
        交付予原告劉凌悅以代返還已受領之應繼分對價？甚或
        其他？實屬未明。
　　⒊原告再以被告於本件訴訟中就受領系爭款項原因之說法反
      覆、在系爭分割遺產訴訟審理中未提及應繼分對價協議乙
      事、辦理系爭房地遺產分割過戶期間未曾抱怨原告劉凌悅
      尚欠應繼分對價未付等情（見本院卷第89、90、105至107
      、130、133頁），主張被告所辯應繼分對價協議乙節不足
      憑採等語，惟縱認被告抗辯事實無法證明，因原告所為之
      前開舉證亦無法證明原告劉凌悅與被告就系爭款項有消費
      借貸意思表示之合致，依舉證責任分配法則，自難為原告
      有利之認定。
　　⒋此外，原告復未提出其他證據，足以證明原告劉凌悅與被
      告間就系爭款項確有消費借貸意思表示之合致，應認原告
      之舉證尚有未盡，其主張原告劉凌悅對被告有140萬元之
      借款債權，進而讓與其中於107年5月28日之50萬元借款債
      權予原告劉慶南、劉凌華各40萬元、10萬元，藉以向被告
      主張抵銷等節，均無足採。
　㈡就備位主張部分：　
　　⒈按無法律上原因而受有利益，致他人受損害，應返還其利
      益。雖有法律上原因，而其後已不存在者，亦同，此為民
      法第179條所明定。又基於給付而受利益之給付型不當得
      利，所謂無法律上之原因，係指在客觀上欠缺給付目的而
      言，故主張該不當得利返還請求權人，自就該不當得利成
      立要件之欠缺給付之目的負舉證責任，始符舉證責任分配
      之原則（最高法院110年度台上字第1096號裁判意旨參照
      ）。原告劉凌悅將系爭款項匯入被告帳戶之事實，為兩造
      所不爭執，是原告主張被告受領系爭款項乃無法律上原因
      之不當得利，核屬基於給付而受利益之給付型不當得利，
      依上開說明，自應由原告就給付欠缺目的乙節，負舉證之
      責。
　　⒉經查，原告就其系爭款項之給付有何欠缺給付目的乙節，
      僅陳稱：「被告辯稱『伊記不起來這三次的匯款原因』，果
      爾，被告既無法律上之原因而受利益致原告受有財產上之
      損害，…」等語（見本院卷第66頁），實未予陳明或舉證
      。縱認原告先位主張即原告劉凌悅係基於與被告之消費借
      貸合意給付系爭款項乙節未能證明，惟此僅能認定原告劉
      凌悅與被告間不存在特定消費借貸關係，但被告受領系爭
      款項是否別無其他法律上原因，仍屬有疑。被告雖以系爭
      款項係原告劉凌悅基於其等間應繼分對價協議所為給付等
      語置辯，然原告亦未提出具體事證證明被告所抗辯之特定
      法律關係不存在，自難認原告已盡其舉證之責。
　　⒊原告既就其給付系爭款項欠缺給付目的乙節未能舉證，即
      難徒憑原告劉凌悅與被告間有授受系爭款項之事實，遽謂
      被告受有不當得利。從而，原告劉凌悅依不當得利之法律
      關係，請求被告返還系爭款項之金額，亦屬無據。
　㈢綜上所述，原告未能證明原告劉凌悅對被告有140萬元之借款
    債權存在，亦未能證明被告受領系爭款項欠缺給付目的，從
    而，原告先位主張依消費借貸、債權讓與之法律關係，請求
    撤銷系爭執行事件就被告以系爭分割遺產訴訟確定判決附表
    一編號3、4為執行名義所為之強制執行程序，併請求被告應
    給付原告劉凌悅90萬元及遲延利息；備位主張依不當得利之
    法律關係，請求被告應給付原告劉凌悅140萬元及遲延利息
    ，均無理由，應予駁回。又原告之訴既經駁回，其假執行之
    聲請亦失所附麗，應併予駁回。
四、本件事證已臻明確，兩造其餘攻擊防禦方法及所提證據，核
    與判決結果無不生影響，爰不逐一論述，併此敘明。
五、訴訟費用負擔之依據：民事訴訟法第78條。　　
中　　華　　民　　國　　111 　年　　1 　　月　　24　　日
                  民事第二庭    法　官　楊雅萍
以上正本係照原本作成。
如對本判決上訴，須於判決送達後20日內向本院提出上訴狀。如
委任律師提起上訴者，應一併繳納上訴審裁判費。
中　　華　　民　　國　　111 　年　　1 　　月　　25　　日
                                書記官　蘇  泠